【裁判字號】    98,台上,7805
【裁判日期】    981224
【裁判案由】    妨害自由
【裁判全文】
最高法院刑事判決            九十八年度台上字第七八０五號
上  訴  人  台灣高等法院高雄分院檢察署檢察官
被      告  甲○○原名黃嘉龍.
上列上訴人因被告妨害自由案件，不服台灣高等法院高雄分院中
華民國九十六年十一月二日第二審判決（九十六年度上訴字第一
四五八號，起訴案號：台灣高雄地方法院檢察署九十五年度偵字
第八０三、九八七號），提起上訴，本院判決如下：
    主  文
上訴駁回。
    理  由
按刑事訴訟法第三百七十七條規定，上訴於第三審法院，非以判
決違背法令為理由，不得為之。是提起第三審上訴，應以原判決
違背法令為理由，係屬法定要件。如果上訴理由書狀並未依據卷
內訴訟資料，具體指摘原判決不適用何種法則或如何適用不當，
或所指摘原判決違法情事，顯與法律規定得為第三審上訴理由之
違法情形，不相適合時，均應認其上訴為違背法律上之程式，予
以駁回。本件原判決已明依憑證人即被害人乙○○於警詢、檢
察官訊問時及第一審、原審之證述，佐以被告甲○○（原名黃嘉
龍，於民國九十六年五月二十八日更名）、共同正犯張秀華（按
已於九十六年六月十二日死亡）於警詢、檢察官訊問時及第一審
、原審之供述或證述，並有香菸及飲料照片、贓物認領保管收據
、和解書等在卷可稽，資以認定被告有原判決事實欄二中所記載
關於強制部分之犯罪事實。對於被告所辯：伊係應張秀華之請託
，駕駛自用小客車搭載張秀華，前往乙○○所經營「台灣檳榔攤
」，與乙○○和解，並未出手毆打乙○○，亦未命乙○○搬運或
自行動手拿取原判決附表（下稱附表）二所示之香菸、飲料，放
入自用小客車，係張秀華情緒失控所為，與伊無關云云，何以不
能採取，亦已憑卷內證據資料，於理由內詳為指駁說明。因而撤
銷第一審關於被告攜帶兇器強盜部分之科刑判決，就起訴之犯罪
事實，變更檢察官所引應適用之法條，改判論處被告共同以強暴
、脅迫使人行無義務之事及妨害人行使權利之罪刑，並適用中華
民國九十六年罪犯減刑條例之相關規定，減其宣告刑二分之一，
暨諭知易科罰金之折算標準及相關之從刑。原判決已明所憑之
證據及其認定之理由，所為論斷與卷內證據資料相符，從形式上
觀察，並無何違背法令之情形存在。檢察官就上開強制罪部分上
訴意旨略以：(一)原判決已認定被告與張秀華分持水果刀、榔頭或
電擊棒，脅迫乙○○，並出言恫嚇，而以強暴、脅迫方式，強取
乙○○所有附表二所示之香菸四條、飲料三箱。原判決竟又以被
告有阻止張秀華以水果刀作勢刺擊乙○○；被告與張秀華僅取走
附表二所示之香菸四條、飲料三箱，並未將「台灣檳榔攤」內之
財物洗劫一空；被告與張秀華於九十四年十二月二十三日上午六
時三十分許，取走附表二所示之香菸四條、飲料三箱，並未予以
藏匿，反而於同日上午九時許，原封不動載回「台灣檳榔攤」為
由，認定被告並無不法所有之意圖。但被告之前阻止張秀華以水
果刀作勢刺擊乙○○，與其後強取乙○○之香菸、飲料，應屬可
分；被告僅強取「台灣檳榔攤」內一部而非全部財物，係屬犯罪
動機與目的之範疇；被告未藏匿先前強取之香菸、飲料，而全部
載回「台灣檳榔攤」，乃處分贓物及犯罪後態度之事項，均與判
斷被告有無不法所有之意圖無涉。原判決遽認被告並無不法所有
之意圖，因此不成立攜帶兇器強盜罪，而改論以強制罪，其事實
認定有違論理法則，難謂適法。(二)張秀華雖罹患精神官能憂鬱症
，但被告精神狀態則屬正常，能否以張秀華之精神狀況欠佳，即
謂被告並無不法所有之意圖？又被告既能阻止張秀華持水果刀作
勢刺擊乙○○，何以不能阻止張秀華強取附表二所示之香菸、飲
料？被告為何手持水果刀威脅乙○○，以強取香菸、飲料？被告
何故於離去前，脅迫乙○○不許報警？被告強取香菸、飲料，有
何合法依據或正當理由，得以認為其無不法所有之意圖？被告實
行強暴、脅迫行為，已否至使乙○○不能抗拒？原判決俱未加以
說明，不無判決理由不備之違法。(三)原判決以被告所犯三罪，均
屬最重本刑為五年以下有期徒刑以下之刑之罪，而分別受六個月
以下有期徒刑之宣告，定其應執行之刑為有期徒刑八月，並依九
十五年七月一日修正施行前刑法第四十一條第二項之規定，諭知
易科罰金之折算標準，但未說明修正前、後刑法第四十一條第二
項之比較適用，亦有判決理由不備之違法等語。經查：(一)證據之
取捨與證據之證明力如何，均屬事實審法院得裁量、判斷之職權
；苟其此項裁量、判斷，並不悖乎經驗法則或論理法則，又於判
決內論述其何以作此判斷之心證理由者，即不得任意指摘其為違
法，而據為提起第三審上訴之合法理由。又刑法上之強盜罪，以
為自己或第三人不法所有之意圖為犯罪構成要件之一。若行為人
取他人之物或使其交付，係基於其他目的，而非出於不法所有之
意圖者，縱其行為違法，仍不成立強盜罪，而應論以其他符合犯
罪構成要件之罪名。查(1)原判決已憑據卷內證據資料，詳為說明
張秀華長期罹患精神官能憂鬱症，一向情緒不穩，個性衝動，其
自認於九十四年十二月二十二日遭乙○○誤指在「台灣檳榔攤」
行竊，為警逮捕，歷經十五小時之久，始被釋放，因此深感委屈
，心生不滿。乃於次日即同年月二十三日上午六時三十分許，由
被告陪同前往「台灣檳榔攤」找乙○○理論，並拿取附表二所示
之香菸四條、飲料三箱，作為賠償。並參酌被告有阻止張秀華以
水果刀作勢刺擊乙○○；被告與張秀華僅取走附表二所示之香菸
四條、飲料三箱，而非「台灣檳榔攤」內全部財物；被告與張秀
華於上午六時三十分許，取走香菸、飲料，並未加以藏匿，反而
於同日上午九時許，原封不動載回「台灣檳榔攤」，核與強盜財
物之通常舉止，大相逕庭，堪認被告與張秀華並無不法所有之意
圖等語（見原判決第一二至一四頁）。審以被告與張秀華所取附
表二所示之香菸四條、飲料三箱，價值可謂有限，與張秀華所稱
其自認因乙○○誤指竊盜所生之損害，難認顯不相當；被告與張
秀華當時逼迫乙○○簽立之和解書（見第一審卷第四三、四四頁
），其上記載：雙方因誤會同意和解，撤銷（回）告訴等語，亦
可佐證張秀華係因遭乙○○指控行竊附表一所示之香菸一事，前
往「台灣檳榔攤」找乙○○理論，並要求賠償。原判決所為論
說明，尚非事理所無，係其採證、認事職權之適法行使，難認於
法有違。至於原判決明被告有阻止張秀華以水果刀作勢刺擊乙
○○；被告與張秀華僅取走附表二所示之香菸四條、飲料三箱，
而未取走「台灣檳榔攤」內全部財物；被告與張秀華於上午六時
三十分許，取走香菸、飲料，並未藏匿，反而於同日上午九時許
，全數載回「台灣檳榔攤」等情，其可能原因固所在多有，尚不
足以逕認被告絕無不法所有之意圖，但原判決以之作為被告並無
不法所有意圖之佐證資料，仍無不可，難認有上訴意旨所指認定
事實不合論理法則之違法。(2)依原判決認定之事實，係張秀華與
乙○○間存在張秀華有無竊取附表一所示之香菸之糾葛，而被告
僅係單純應張秀華之邀，駕駛自用小客車搭載張秀華前往「台灣
檳榔攤」，找乙○○理論，難認被告知悉其中真實內情。若被告
聽信張秀華片面之詞，自認張秀華確實受有委屈，乙○○理應賠
償張秀華之損害，因而介入處理，尚非事理所無。則被告未阻止
張秀華強取乙○○之香菸、飲料，並手持水果刀威脅乙○○，以
利張秀華強取香菸、飲料，作為賠償，甚至於離去之前，脅迫乙
○○不許報警，仍與原判決認定被告並無不法所有之意圖等情，
尚無矛盾不合之處。另被告倘無不法所有之意圖，其實行強暴、
脅迫行為，以強取乙○○之香菸、飲料，又無合法依據及正當理
由，原判決已論以刑法第三百零四條第一項之強制罪。被告既不
成立攜帶兇器強盜罪，即無審酌屬於攜帶兇器強盜罪構成要件即
已否至使乙○○不能抗拒之必要。至於原判決說明張秀華精神狀
況不佳，主要在闡述張秀華情緒不穩，個性衝動，其行為舉止異
於常人，因此影響其強取財物行為有無不法所有意圖之判斷。而
被告精神狀態正常，核與判斷被告及張秀華有無不法所有之意圖
，尚不生影響。原判決就上訴意旨所指事項未贅為說明，難謂有
判決理由不備之違法。(二)原判決說明被告行為後，刑法第四十一
條第一項有關易科罰金折算標準之規定，已於九十五年七月一日
修正施行（按刑法第四十一條又於九十八年一月二十一日修正公
布，九十八年九月一日施行），比較修正前、後規定，以修正前
規定，較有利於被告，依刑法第二條第一項規定，應適用修正前
刑法第四十一條第一項之規定，諭知易科罰金之折算標準（見原
判決第一七、一八頁）。而修正前刑法第四十一條第二項規定「
併合處罰之數罪，均有前項情形，其應執行之刑逾六月者，亦同
。」修正後則規定「前項規定於數罪併罰，其應執行之刑未逾六
月者，亦適用之。」（按此一規定經司法院釋字第六六二號解釋
揭示與憲法第二十三條規定有違，並與司法院釋字第三六六號解
釋意旨不符，應自該解釋公布之日起失其效力），比較修正前、
後規定，亦以修正前規定，較有利於被告，依刑法第二條第一項
規定，同應適用修正前規定。原判決適用修正前刑法第四十一條
第二項之規定，就被告所犯原判決事實欄二所示之強制罪所處有
期徒刑十月，減為有期徒刑五月，與其另犯之二罪分別所處並減
得之刑，合併定應執行之刑為有期徒刑八月，並諭知易科罰金之
折算標準，自屬適法。原判決未說明有關修正前、後刑法第四十
一條第二項之比較適用，亦未援引修正前刑法第四十一條第二項
之規定，固不無瑕疵，但既與判決結果不生影響，仍不得執為上
訴第三審之合法理由。檢察官上訴意旨，或就原審採證、認事職
權之合法行使，或就判決內已明白論斷及不影響判決結果之事項
，憑持己見，任意指摘為違法，核均非適法之第三審上訴理由。
應認檢察官關於上開強制罪部分之上訴為違背法律上之程式，予
以駁回。又原判決事實欄二所示之強制罪，雖非屬得上訴於第三
審法院之罪之案件，然檢察官起訴及上訴意旨均主張被告此部分
係涉犯得上訴於第三審法院之刑法第三百三十條第一項之攜帶兇
器強盜罪，則檢察官就原判決關於被告所犯上述強制罪部分之上
訴，自屬合法；又檢察官上訴理由書已載明僅就原判決事實欄二
中所示之強制犯行（按係指被告於九十四年十二月二十三日上午
六時三十分許，在「台灣檳榔攤」，強行搬取附表二所示之香菸
四條、飲料三箱）部分，提起上訴，關於被告另犯原判決事實欄
二所示之恐嚇危害安全罪，及原判決事實欄三所示之強制罪部分
，檢察官既未提起上訴，自不在本院審理範圍，均附此說明。
據上論結，應依刑事訴訟法第三百九十五條前段，判決如主文。
中    華    民    國  九十八  年   十二   月  二十四  日
                      最高法院刑事第十二庭
                          審判長法官  黃  一  鑫
                                法官  張  春  福
                                法官  林  勤  純
                                法官  李  錦  樑
                                法官  陳  國  文
      本件正本證明與原本無異
                                      書  記  官
中    華    民    國  九十八  年   十二   月   三十   日
                                                      Q

司法院資訊處製作；財團法人民間司法改革基金會備份。
